臺灣彰化地方法院民事判決　94年度家訴字第13號
　原　　　告　子○○
　被　　　告　丙○○
　被　　　告　丁○○
　被　　　告　乙○○
　被　　　告　戊○○
　被　　　告　壬○○
　被　　　告　陳美蓮
（即辛○○之　趙祉婷
 承受訴訟人） 趙世祺
　被　　　告
　兼上列被告　癸○○　　住南投.
　八人之共同　　　　　　居彰化.
　訴訟代理人
　被　　　告　甲○○○　住南投.
　上列被告十
　人之共同訴　己○○○　住彰化.
　訟代理人
　被　　　告　庚○○　　住彰化.
上列當事人間請求分割遺產事件，於民國94年11月4日言詞辯論終
結，本院判決如下：
    主      文
兩造公同共有被繼承人趙維馥如附表所示之遺產，准予分割，其
分割方法如附表所示。
訴訟費用由原告子○○、被告甲○○○、庚○○、癸○○、壬○○各負擔八分之一；由被告丙○○、丁○○、乙○○、戊○○各
負擔十六分之一；由被告陳美蓮、趙祉婷、趙世祺各負擔二十四
分之一。
    事實及理由
一、本件原告起訴後，被告辛○○於起訴後之民國（下同）94年
    8月 30日死亡，故其應繼分再由被告陳美蓮、趙祉婷、趙世
    祺等人繼承，有戶籍謄本可稽，經原告於本案審理中依民事
    訴訟法第175條第2項規定聲明被告陳美蓮、趙祉婷、趙世祺
    等三人承受訴訟，核無不合，自應准許，合先敘明。
二、原告主張：被繼承人趙維馥業於 92年6月21日死亡，其死亡
    後所留遺產之不動產部分均已依照民法所規定之應繼分分配
    完畢，惟尚有如附表一所示之存款未分割，應於扣除原告所
    墊付之遺產管理費用新台幣（下同）8萬3千元及5千2百元，
    共計8萬8千2百元（即位於彰化縣鹿港鎮草中里草中巷109號
    房屋之整修費用），再扣除應支付被告癸○○之管理遺產費
    用10萬元（即位於彰化縣鹿港鎮○○○段432、635之8、461
    、416 等地號之田地整地費）後，按民法所規定之應繼分比
    例分割，爰依民法第1164條規定，訴請分割遺產，並聲明如
    主文所示。
三、被告庚○○主張：按民法第1164條所定之遺產分割，係以遺
    產為一體，整個的為分割，而非以遺產中個個財產之分割為
    對象，亦即遺產分割之目的在遺產公同共有關係全部之廢止
    ，而非個個財產公同共有關係之消滅。本件被繼承人趙維馥
    之遺產中位於彰化縣鹿港鎮草中里草中巷 109號之房屋並未
    經保存登記，依法無從分割，而原告僅主張就被繼承人所遺
    存款為分割，而未一併主張分割位於彰化縣鹿港鎮草中里草
    中巷 109號之房屋，與法不合。又對於原告之其餘主張並無
    意見等語置辯，並聲明：請依法判決。
四、其餘被告九人主張：對於原告所主張之分割遺產方式並無意
    見等語，並聲明：請依法判決。
五、得心證之理由：
  (一)按繼承人得隨時請求分割遺產。但法律另有規定或契約另有
    訂定者，不在此限，民法第1164條定有明文。又按民法第11
    64條所定之遺產分割，係以遺產為一體，整個的為分割，而
    非以遺產中個個財產之分割為對象，亦即遺產分割之目的在
    遺產公同共有關係全部之廢止，而非個個財產公同共有關係
    之消滅。上訴人既依民法第1164條規定訴請分割遺產，除非
    依民法第828條、第829條規定，經全體公同共有人同意，僅
    就特定財產為分割，否則依法自應以全部遺產為分割對象，
    最高法院88年台上字第2837號判決可資參照。本件被告庚○○主張系爭門牌彰化縣鹿港鎮草中里草中巷 109號之房屋並
    未辦理保存登記，且為原告所不爭執，而遺產分割既屬處分
    之一種，則依民法第 759條：「因繼承於登記前已取得不動
    產物權者，非經登記，不得處分其物權」之規定，原告即不
    能請求建物部分遺產之分割，而遺產分割既需以全部之遺產
    為分割之標的，不能就一部之遺產為分割，則原告所請求之
    遺產分割方法，是否不合法尚有爭議。然查，本院認為遺產
    分割固應以整體遺產之分割為原則，然非不能容許有例外之
    情形，上開最高法院之判決認為經全體公同共有人同意，得
    僅就特定財產為分割，即屬例外之一，而本件系爭遺產中未
    辦理保存登記之建物一幢，既未辦理保存登記，依民法第75
    9條規定非經登記不得處分， 而分割遺產性質上又屬處分行
    為之一種，故應認為系爭一筆建物依法不得分割，然若因系
    爭一筆建物依法不得分割而導致被繼承人全體之遺產不得分
    割，顯屬不公平，且有礙於繼承人對於遺產所有權之行使，
    故本院認為本件雖有一筆建物依法不得分割之情形，揆諸上
    開最高法院88年台上字第2837號判決之精神，應就全體遺產
    為分割之例外情形之一，即本件其他遺產仍得繼續分割，再
    予敘明。
  (二)本件原告主張被繼承人趙維馥係於 92年6月21日死亡，其死
    亡後所留遺產之不動產部分均已依照民法所規定之應繼分分
    割完畢，惟尚有如附表所示之存款未分割，應於扣除原告所
    墊付之遺產管理費用新台幣（下同）8萬3千元及5千2百元，
    共計8萬8千2百元（即門牌彰化縣鹿港鎮草中里草中巷109號
    房屋之整修費用），再扣除應支付被告癸○○之管理遺產費
    用10萬元（即坐落彰化縣鹿港鎮○○○段432、635之8、461
    、416 等地號田地之整地費）後，按民法所規定之應繼分比
    例分割等情，業經原告提出除戶謄本一份、戶籍謄本九份、
    繼承系統表一張、土地登記謄本六份、財政部台灣省中區國
    稅局遺產稅繳清證明書一份、鹿港草港郵局帳號0000000000
    00號郵政定期儲金存單影本四紙、合作金庫帳號0000000000
    000號活期儲蓄存款存摺影本一件、台灣銀行帳號000000000
    000號綜合存款存摺影本一件、彰化光復路郵局帳號0000000
    0000000000號郵政存簿儲金簿影本一件、修復草中巷 109號
    房屋之水泥工資材料費收據一紙、修復門窗估價單一紙為憑
    ，復為被告等所不爭執，原告前揭主張堪認為真實。
  (三)按繼承，因被繼承人死亡而開始。繼承人自繼承開始時，除
    本法另有規定外，承受被繼承人財產上之一切權利、義務。
    民法第1147、1148條分別定有明文。又按配偶有互相繼承遺
    產之權，其與直系血親卑親屬之繼承人同為繼承時，其應繼
    分與他繼承人平均。民法第1144條第一款定有明文。另按第
    一千一百三十八條所定第一順序之繼承人，有於繼承開始前
    死亡或喪失繼承權者，由其直系血親卑親屬代位繼承其應繼
    分。民法第1140條定有明文。經查：本件被繼承人趙維馥於
    92 年6月21日死亡時，其繼承人為其配偶甲○○○與其子女
    庚○○、癸○○、子○○、壬○○、辛○○等人，因此其等
    之應繼分各為八分之一。又被繼承人趙維馥之次子趙憲隆於
    70年10月5日死亡、伍子趙鴻洋於82年9月24日死亡，均係於
    繼承開始前死亡，故趙憲隆之應繼分應由其子女即被告丙○○、丁○○代位繼承，趙鴻洋之應繼分應由其子女即被告乙○○、戊○○代位繼承，則被告丙○○、丁○○、乙○○及
    戊○○等之應繼分均各為十六分之一。此外，被繼承人趙維
    馥之六子辛○○於94年 8月30日死亡，係於繼承被繼承人趙
    維馥之遺產後死亡，則辛○○之應繼分應由其繼承人即被告
    陳美蓮（即辛○○之配偶）、被告趙祉婷、趙世祺（即辛○○之子女）平均分配，則被告陳美蓮、趙祉婷及趙世祺等於
    本件遺產分割之應繼分各為二十四分之一，均有原告所提繼
    承系統圖表、戶籍謄本及除戶戶籍謄本在卷可考。
  (四)次按關於遺產管理、分割及執行遺囑之費用，由遺產中支付
    之，民法第1150條定有明文。查本件被繼承人趙維馥之遺產
    管理費用共計18萬8千2百元（即83000＋5200＋100000＝188
    200元 ），業如前述，自應先予扣除後，兩造再按其應繼分
    比例分配剩餘遺產，從而，原告請求就系爭遺產於扣除遺產
    管理費用後，再按兩造之應繼分予以分割，自屬有理由，應
    予准許，本院爰依法就系爭遺產以如附表所示分割方法予以
    分割而判決如主文所示。
五、訴訟費用負擔之依據：民事訴訟法第79條。
中　　華　　民　　國　　94　　年　　11　　月　　18　　日
                        家事法庭法  官  邱月嬌
上為正本係照原本作成。
如對本判決上訴，應於判決送達後二十日內向本院提出上訴狀（
須附繕本）。
中　　華　　民　　國　　94　　年　　11　　月　　18　　日
                                書記官  陳昌哲
 附   表 ：
┌──────┬───────┬────────────┐
│遺 產 項 目 │金額（新台幣）│分    割    方    法    │
│            │              │                        │
├──────┼───────┼────────────┤
│鹿港草港郵局│              │左列四筆存款共計0000000 │
│帳號：008123│  0000000元   │元，應先扣除管理遺產費用│
│101332號存款│              │188200元（該管理費用其中│
├──────┼───────┤88200元應支付予原告趙鴻 │
│合作金庫帳號│  1105元      │鵬，其餘100000元應支付予│
│：0000000000│（迄91年12月21│被告癸○○）後，餘額再由│
│142號存款   │日止）        │原告子○○、被告甲○○○│
├──────┼───────┤、庚○○、癸○○、壬○○│
│台灣銀行帳號│  1456元      │各取得八分之一；由被告趙│
│：0000000000│（迄92年6月21 │敏伶、丁○○、乙○○、趙│
│57號存款    │日止）        │雅姿各取得十六分之一；由│
├──────┼───────┤被告陳美蓮、趙祉婷、趙世│
│彰化光復路郵│              │祺各取得二十四分之一。（│
│局帳號：7000│  294268元    │備註：左列存款若有再滋生│
│000000000000│（迄94年9月20 │利息者，亦由兩造按上開應│
│2號存款     │日止）        │繼分比例分別取得。）    │
├──────┼───────┼────────────┤
│合       計 │  0000000元   │                        │
│            │              │                        │
└──────┴───────┴────────────┘
